【裁判字號】    98,判,131
【裁判日期】    980219
【裁判案由】    限制出境
【裁判全文】
最  高  行  政  法  院  判  決
                                       98年度判字第131號
上  訴  人  甲○○
被 上訴 人  財政部
代  表  人  乙○○
上列當事人間限制出境事件，上訴人對於中華民國95年12月21日
臺北高等行政法院94年度訴字第3720號判決，提起上訴，本院判
決如下：
    主  文
上訴駁回。
上訴審訴訟費用由上訴人負擔。
    理  由
一、上訴人係順眾企業股份有限公司（下稱順眾公司）之負責人
    ，該公司滯欠民國86年度營利事業所得稅（含滯納金及滯納
    利息）及罰鍰新臺幣（下同）1,049,965元、87年度營利事
    業所得稅（含滯納金及滯納利息）12,671,363元、88年度營
    利事業所得稅（含滯納金及滯納利息）1,095,407元，合計
    14,816,735元，經被上訴人所屬高雄市國稅局（下稱高雄市
    國稅局）依限制欠稅人或欠稅營利事業負責人出境實施辦法
    （下稱限制出境實施辦法）第2條第1項規定，分別報由被上
    訴人以90年5月24日台財稅字第0900030275號、90年9月28日
    台財稅字第0900092306號及91年8月21日台財稅字第0910096
    724號函請內政部入出國及移民署（原名：內政部警政署入
    出境管理局）限制上訴人出境，內政部入出國及移民署據以
    90年5月31日（90）境愛岑字第70918號、90年10月5日（90
    ）境愛岑字第105141號及91年8月26日境愛岑字第091009488
    7號書函禁止上訴人出國。嗣上訴人以順眾公司業經臺灣高
    雄地方法院94年4月20日雄院貴民慶93年度司字第75號字第
    17130號函准清算完結備查，已依法解散並清算完結，該公
    司已無財產可供清償欠稅，於94年4月27日向被上訴人聲請
    解除出境限制。經被上訴人以94年5月27日台財稅字第09400
    85337號函（下稱原處分）復以：順眾公司雖已申報清決算
    ，惟尚未依法清算完結，核與限制出境實施辦法第5條各款
    規定不符，尚不得解除出境限制等語，否准所請。上訴人不
    服，提起訴願，經行政院94年9月26日院臺訴字第094008955
    8號決定書遭駁回，上訴人仍不服，遂提起本件行政訴訟。
二、上訴人起訴主張：順眾公司財產因不足清償負債，乃聲請宣
    告破產，經臺灣高雄地方法院以順眾公司已無任何財產，無
    宣告破產之實益，而駁回其聲請，足證順眾公司已無財產可
    資抵繳欠稅及罰鍰；又所進行之清算程序，高雄市國稅局就
    順眾公司所提出之91年及92年度營利事業所得稅帳證查核無
    誤，高雄市國稅局並以93年8月30日財高國稅徵字第0930055
    188號函向該公司之清算人呂富田申報債權15,753,682元，
    且獲分配36,600元，足見順眾公司已依法解散清算，並報經
    臺灣高雄地方法院准予清算完結備查等語，求為判決撤銷訴
    願決定及原處分，被上訴人應函轉內政部入出國及移民署解
    除限制上訴人出境。
三、被上訴人則以：高雄市國稅局查以順眾公司雖已申報清算，
    惟尚未依法清算完結，核與「限制出境實施辦法」第5條各
    款規定不符，否准解除其出境限制，並無無誤。本案經查順
    眾公司92年度任意將負債科目轉入累積盈虧，致清算後該應
    付款項仍留於累積盈虧，顯見清算人未完成合法清算程序，
    故該公司清算程序應視尚未合法完結，清算人責任仍視為未
    解除。且公司解散清算時，明知公司尚有應行繳納之稅款，
    則縱經催告並通知稅捐稽徵機關申報債權，亦難謂該公司業
    經合法清算完結，公司人格自未消滅等詞置辯，求為判決駁
    回上訴人之訴。
四、原審斟酌全辯論意旨及調查證據之結果，以：（一）查上訴
    人係順眾公司之負責人，該公司滯欠86年度至88年度營利事
    業所得稅（含滯納金及滯納利息）合計14,816,735元，已達
    限制欠稅營利事業負責人出境之標準，此為上訴人所不爭執
    ，因此，被上訴人函請內政部入出國及移民署限制上訴人出
    境，於法洵無不合。（二）按公司於清算完結，將表冊提請
    股東會承認後，依公司法第93條第1項、第331條第4項之規
    定，須向法院聲報備查，惟向法院聲報，僅為備案之性質，
    法院所為准予備案之處分，並無實質上之確定力，是否發生
    清算完結之效果，應視是否完成「合法清算」而定，若尚未
    完成合法清算，縱經法院為准予清算完結之備查，仍不生清
    算完結之效果。（三）本件順眾公司原申報91年及92年度營
    利事業所得稅並非會計師簽證案件，經高雄市國稅局查核發
    現該公司將91年度資產負債表之其他應付款47,839,423元、
    暫收款18,043,889元及存入保證金412,000元，均於92年度
    沖轉至累積盈虧科目，認有調閱帳冊查明之必要，經該局小
    港稽徵所93年10月12日財高國稅港營所字第0930010653號函
    請該公司提出說明及提示相關帳簿文據，而該公司於93年11
    月11日提出補充說明，略以：其他應付款47,839,423元部分
    ，係包含以前年度預收高鳳食品股份有限公司貨款47,839,4
    23元；暫收款18,043,889元部分，亦係與高鳳食品股份有限
    公司之同業往來；存入保證金412,000元部分，係以前年度
    其將辦公處所租予他公司所收取之保證金等語，然並未提出
    相關帳證資料供核，高雄市國稅局小港稽徵所復以93年11月
    17日財高國稅港營所字第0930013700號函請順眾公司提供帳
    證，因他遷不明而遭退回，致無從查核，乃就順眾公司92年
    度營利事業所得稅，依所得稅法第83條規定，核定補徵稅額
    16,306,612元，順眾公司清算前帳上既尚有未結事項，尚難
    認定該公司已合法清算完結，上訴人主張順眾公司已合法清
    算完結云云，不足採信。（四）綜上所述，被上訴人否准解
    除上訴人出境限制之聲請，洵無不合，訴願決定遞予維持，
    亦無違誤，上訴人訴請撤銷訴願決定及原處分，為無理由。
    因將原決定及原處分均予維持，駁回上訴人之訴。
五、本院按：爭訟以有權利保護必要，即具有爭訟之利益為前提
    ，倘對於當事人被侵害之權利或法律上利益，縱經審判之結
    果，亦無從補救或無法回復其法律上之地位或其他利益者，
    或當事人權利受壓抑之不利益已因事實上或法律上原因而消
    滅，即無進行爭訟而為實質審查之實益，是以具備權利保護
    必要者，其訴訟始有值得保護之利益存在。經查，本件上訴
    人依限制出境實施辦法第5條第5款規定，於94年4月27日向
    被上訴人聲請解除出境限制，被上訴人以原處分否准之，有
    聲請書及原處分附原處分卷可稽。上訴人不服，循序提起行
    政訴訟，訴之聲明為請求判決「撤銷訴願決定及原處分，被
    上訴人應函轉內政部入出國及移民署解除限制上訴人出境。
    」本件訴訟標的為「關於上訴人權利或法律上利益，因行政
    機關違法駁回其依法申請解除限制出境之案件，致受損害，
    並請求法院判命被上訴人應為特定內容行政處分（即作成解
    除限制行政處分）之主張」，其訴訟類型為行政訴訟法第5
    條第2項之課予義務訴訟。惟嗣因稅捐稽徵法第24條於97年8
    月13日修正公布，增訂第5項規定：「限制出境之期間，自
    內政部入出國及移民署限制出境之日起，不得逾5年。」及
    第6項規定：「納稅義務人或其負責人經限制出境後，具有
    下列各款情形之一，財政部應函請內政部入出國及移民署解
    除其出境限制：一、限制出境已逾前項所定期間者。二、已
    繳清全部欠稅及罰鍰，或向稅捐稽徵機關提供欠稅及罰鍰之
    相當擔保者。三、經行政救濟及處罰程序終結，確定之欠稅
    及罰鍰合計金額未滿第3項所定之標準者。四、欠稅之公司
    組織已依法解散清算，且無賸餘財產可資抵繳欠稅及罰鍰者
    。五、欠稅人就其所欠稅款已依破產法規定之和解或破產程
    序分配完結者。」本件上訴程序中，被上訴人依上開新修正
    第24條第6項第1款規定解除對上訴人之限制出境，發函轉請
    內政部入出國及移民署對上訴人解除限制出境，有被上訴人
    97年10月7日台財稅字第0970104159號函附本院卷可稽。是
    以，上訴人請求判命「被上訴人應函轉內政部入出國及移民
    署解除限制上訴人出境」（即請求判命被上訴人應作成解除
    限制行政處分），已因被上訴人現已對上訴人作成解除限制
    出境之行政處分，上訴人權利受限制出境處分而被壓抑之狀
    態，已因事實上原因而被排除，即無進行爭訟而為實質審查
    之實益，應認欠缺權利保護之必要，其訴為無理由，以判決
    駁回之。原判決將上訴人在原審之訴駁回，理由雖有不同，
    惟其結果並無二致，仍應予維持。上訴論旨，執前述理由，
    指摘原判決違誤，求予廢棄，難認有理由，應予駁回。
六、據上論結，本件上訴為無理由。依行政訴訟法第255條第1項
    、第98條第1項前段，判決如主文。
中    華    民    國    98    年    2     月    19    日
                    最高行政法院第一庭
                        審判長法官  帥  嘉  寶
                              法官  黃  本  仁
                              法官  吳  東  都
                              法官  黃  秋  鴻
                              法官  胡  方  新
以  上  正  本  證  明  與  原  本  無  異
中    華    民    國    98    年    2     月    20    日
                              書記官  郭  育  玎


司法院資訊處製作；財團法人民間司法改革基金會備份。
